【裁判字號】    95,台上,3693
【裁判日期】    950706
【裁判案由】    貪污
【裁判全文】
最高法院刑事判決            九十五年度台上字第三六九三號
    上  訴  人  甲○○
    選任辯護人  裘佩恩律師
    上  訴  人  乙○○
    選任辯護人  林富村律師
上列上訴人等因貪污案件，不服台灣高等法院台南分院中華民國
九十五年四月十三日第二審判決（九十四年度上訴字第八二六號
，起訴案號：台灣台南地方法院檢察署九十二年度偵字第一二四
八五號，九十三年度偵字第一一０三、二二三七、四四一九號，
九十三年度偵緝字第一０六號），提起上訴，本院判決如下：
    主  文
上訴駁回。
    理  由
按刑事訴訟法第三百七十七條規定，上訴於第三審法院，非以判
決違背法令為理由，不得為之。是提起第三審上訴，應以原判決
違背法令為理由，係屬法定要件。如果上訴理由書狀並未依據卷
內訴訟資料，具體指摘原判決不適用何種法則或如何適用不當，
或所指摘原判決違法情事，顯與法律規定得為第三審上訴理由之
違法情形，不相適合時，均應認其上訴為違背法律上之程式，予
以駁回。本件上訴人甲○○上訴意旨略稱：(一)、共犯羅達榮（已
經第一審判刑確定）之自白，縱然不利於甲○○，仍應有其他補
強證據，始足認定甲○○共同犯罪。甲○○縱已坦承製作不實之
王俊安（已經第一審另案以簡易判決處刑確定）化名Ａ１之檢舉
筆錄，仍不足憑以作為羅達榮所謂甲○○參與共謀假檢舉、真詐
獎金計畫之補強證據。乃原審僅以羅達榮之自白作為基礎，而以
甲○○上揭陳述作為補強證據，逕行認定甲○○參與犯罪，自有
違背證據法則之違誤。(二)、羅達榮固謂關於計劃走私大麻種子進
口後，覓人栽植，再為檢舉，以詐領破案獎金之事，係羅卓文（
另案處理）「跟甲○○說，甲○○再告訴我，我再去問他（指羅
卓文）」等語，但已為羅卓文所否認；羅達榮又謂甲○○曾與伊
及乙○○在台南市「我孫子咖啡廳」謀議詐領檢舉獎金計畫，亦
為乙○○所否認，指稱當時祇談論查緝計畫，未有詐取獎金之圖
，顯見羅達榮所言均虛，不具證明力，原判決竟採為認定甲○○
犯罪之依據，亦有採證違法之情形。(三)、羅達榮另謂伊自泰國走
私大麻種子回國時，甲○○曾往接機，並在車上謀議上開計畫等
語，嗣於第一審對王俊安行交互詰問後，甲○○始自羅達榮口中
得知當日車上另有王俊安在場，辯護人於第一審及原審均再次要
求傳喚王俊安、羅達榮針對此事為進一步釐清，竟遭拒絕，原審
「恐有應調查之證據為（按似為「未」之誤繕）調查」之違法。
(四)、綜觀全案，並無任何公文、簽呈、規定，可證甲○○未參與
該大麻查緝偵辦事宜，而能分得獎金或財物，亦無任何證據可證
甲○○得自羅達榮或王俊安處分取檢舉獎金，則甲○○所為，即
不該當於貪污治罪條例之利用職務機會詐取財物罪構成要件，乃
原判決逕以該罪名論處，顯違「罪疑有利於行為人原則」，並「
有判決不載理由之嫌」云云。另上訴人乙○○上訴意旨略以：(一)
、乙○○並未製作羅達榮之檢舉人年籍對照表，原判決竟僅憑推
理，逕行認定「乙○○將羅達榮之檢舉筆錄『及年籍對照表』以
碎紙機加以銷毀」，自有證據上理由矛盾之違失。(二)、羅達榮雖
供承係與乙○○、甲○○共謀假檢舉、真詐獎金計畫，但亦供稱
並未告知林、徐二人，伊提供大麻種子給簡啟仲、劉清和（此二
人均經第一審判決無罪確定）之事，復謂係因希能交保，「才向
檢察官自白說甲○○、乙○○和我共同詐騙破案獎金」，且在原
審供明祇「有提到檢舉獎金，但沒有提到分配」，「我的意思是
我的計畫，並不是我和乙○○的計畫」各等語，足見其供詞前後
反覆，本不足採信，況其就「沒有與甲○○提到獎金分配之問題
」，經測謊鑑定結果，研判「沒有說謊」，原審竟未詳查羅達榮
供詞反覆之緣由，已有證據調查職責未盡之違法，且未斟酌上揭
有利於乙○○之供述，又不說明其不採納之原因，亦有判決不備
理由之違失，竟逕以羅達榮之證言，資為認定乙○○犯罪之依據
，同有證據上理由矛盾之違誤。(三)、乙○○聲請傳喚甲○○、羅
達榮以證人身分作證，並行交互詰問，原審不予准許，顯然剝奪
乙○○之訴訟防禦權，所踐行之訴訟程序當非適法。(四)、乙○○
與羅達榮並非熟識，亦不知羅達榮之年籍資料或其他底細，羅達
榮豈會將其計畫據實以告？乙○○既事前簽報查緝計畫，於執行
查緝工作時，又多達十一人參與，事後復先行墊付新台幣（下同
）十萬元之獎金給羅達榮，足見非但無詐領破案獎金之不法意圖
，甚且反有損失，原判決論以貪污（利用職務機會詐取財物）罪
，顯然適用法則不當云云。惟查：(一)、證據之取捨、證明力之判
斷及事實之認定，係屬事實審法院自由裁量判斷之職權，此項職
權之行使，倘不違背經驗法則與論理法則，即不能任憑己意，指
摘為違法，而資為上訴第三審之合法理由。又供述證據，前後雖
有差異或矛盾，事實審法院非不可本於經驗法則，斟酌其他情形
，作合理之比較，定其取捨，就其中認為真實之一部，予以採取
，非謂一有不符或矛盾，即認其全部均為不可採信。且法院認定
事實，並不以直接證據為限，其綜合各種間接證據，本於推理作
用，而為合理判斷，並非法所不許。再刑事訴訟法第一百五十六
條第二項固規定：「被告或共犯之自白，不得作為有罪判決之唯
一證據，仍應調查其他必要之證據，以察其是否與事實相符。」
然其規範意旨，無非須以補強證據，證明該項自白確符事實，故
所謂補強證據云者，自不以證明犯罪構成要件之全部事實為必要
，倘其得以佐證自白之犯罪非屬虛構，足以保障所自白事實之真
實性，即已充分。另刑法上共同正犯之成立，係行為人彼此間有
犯罪意思之聯絡，而共同實行犯罪行為，因在合同意思範圍內，
相互利用他人之行為，以完成共同犯罪之計畫，自不以參與每一
階段行為為必要，亦不排除各別之動機或目的，是以自己共同犯
罪之意思，參與構成要件或構成要件以外之行為，或以自己共同
犯罪之意思，事先同謀，而由其中部分之人實行犯罪之行為者，
均應就全部所發生之結果共同負責。本件原判決主要係依憑羅達
榮所為「甲○○自始即知伊走私大麻種子進口，並找人栽種，且
找來乙○○與伊（在『我孫子咖啡廳』）共同謀議，企圖詐領檢
舉及破案獎金」、「我從國外帶大麻（種子）回國，他（按指甲
○○）去機場接我……在（回程）車上的時候，……我有告訴甲
○○」、「簡啟仲及劉清和是我找來種大麻的」、「（警方）查
獲前，我跟乙○○、甲○○各去（種植大麻）現場一次，有看到
大麻生長景象」及警方查獲簡、劉二人種植大麻之事後，乙○○
在甲○○任職之台南市警察局第三分局內，交付十萬元予甲○○
，再由甲○○轉交給羅達榮之證言；上訴人二人亦一致供承有在
「我孫子咖啡廳」與羅達榮見面談論檢舉栽種大麻之事，及上揭
提交、轉給十萬元之情，另直陳先由乙○○為羅達榮製作檢舉筆
錄；甲○○尚直承有接機之事，並在檢察官就該檢舉案起疑後，
伊乃製作不實之王俊安檢舉筆錄；乙○○則坦言其已將先前製作
之羅達榮檢舉筆錄予以銷毀各等語之自白。復經王俊安在偵查中
證實其名義之檢舉筆錄，悉出自甲○○編造之證詞，並有羅達榮
覓得簡啟仲、劉清和栽種大麻當日，上訴人二人與羅達榮密切連
繫之電話通訊紀錄、基地台位置圖、王俊安名義檢舉筆錄可為補
強證據，足以佐證。復衡諸甲○○、羅達榮係同鄉，自國中起相
識，交情深厚，甲○○尚免費提供住處給羅達榮，而羅達榮、乙
○○毫無怨隙，羅達榮當不致誣攀上訴人二人，甲○○倘未參與
共同犯罪計畫，自不可能編造王俊安之檢舉筆錄，乙○○如純不
知情，當不致不依正常程序行事，而先行墊付十萬元給羅達榮，
再參以乙○○經測謊鑑定結果，認其先稱「在咖啡屋，其未與甲
○○談羅達榮走私大麻種子情事」一節，研判有說謊之鑑定報告
書，暨上訴人二人皆為資深警員，如非勾結作弊，豈會僅因羅達
榮不願曝光，即甘冒觸法而另行製作不實之檢舉人筆錄等各情況
證據資料。乃認定上訴人二人有原判決事實欄所載之犯行，因而
撤銷第一審關於其二人部分之科刑判決，改判依毀棄公文書、行
使公務登載不實文書及貪污罪之牽連犯關係，從一重均論處上訴
人二人共同依據法令從事公務之人員，利用職務上之機會，詐取
財物未遂罪刑。對於其二人矢口否認犯罪，甲○○所為伊對羅達
榮之假檢舉、真詐獎金計畫毫無所悉，祇因羅達榮檢舉後，不願
身分曝光，乃由羅達榮覓來王俊安，由伊製作王俊安名義之檢舉
筆錄，而乙○○係伊長官，保管羅達榮先前之檢舉筆錄，伊何能
要求長官銷毀筆錄？伊實無偽造文書之故意，亦乏共謀詐領獎金
之貪污犯行；乙○○所謂伊所銷毀之羅達榮筆錄，實際上尚未製
作完成，難認為公文書，而甲○○所交給伊之王俊安筆錄，因使
用外包裝紙袋彌封，伊無從得悉內容，自無行使不實公務登載文
書之犯意可言，且伊根本不知羅達榮有提供大麻種子給他人種植
，再行檢舉之詳情，絕無與羅達榮、甲○○共謀詐取獎金之事各
云云之辯解，如何均屬飾卸之詞，不足採信，亦皆依據卷內各證
據資料逐一指駁說明。復於理由貳－四內，就羅達榮先後所供何
以不一，及應為如何取捨，並就上訴人二人與羅達榮間，如何具
有犯意聯絡、行為分擔，應負共同正犯刑責，詳加敘述。所為事
實認定及得心證理由，俱有各證據資料在案可稽。原判決既係綜
合各種直接、間接證據，依照客觀存在之經驗法則、論理法則，
本於推理作用，而為合理判斷，自形式上觀察，並無違法情形存
在。上訴意旨，置原判決已明白論斷之事項於不顧，對於原審採
證認事職權之適法行使，任憑己意，指摘其有採證違背證據法則
、認定事實與卷證資料不符、判決理由矛盾及未備之違法，且仍
執陳詞，猶為單純事實上之爭執，不能認為合法上訴第三審之理
由。(二)、刑事訴訟法第三百七十九條第十款所謂應調查之證據，
係指與待證事實有重要關係，在客觀上認為有調查之必要性，為
認定事實、適用法律之基礎者而言。倘事實已臻明確，自毋庸為
無益之調查，亦無所謂證據調查職責未盡之違法可言。再我國刑
事訴訟新制，採行改良式當事人進行主義，為期當事人立於平等
地位，互為攻擊防禦，並活潑法庭活動，增設諸多關於交互詰問
程序之規定，此固為發見真實之利器，於事實審法院具有重大意
義，然衡諸實際，所行程序冗長，費時不少，故對於同一證人或
鑑定人，既行交互詰問完畢，除客觀上有特殊必要者外，當不容
當事人任意藉詞請求再次傳喚，重行交互詰問程序，以免延滯訴
訟，有害程序正義及訴訟經濟，此觀同法第一百九十六條規定自
明。羅達榮、甲○○在第一審審理中，均經以證人身分，踐行交
互詰問程序，有該筆錄可徵，所為陳述既已明確，原審未再行交
互詰問，乙○○上訴意旨指摘無異剝奪其訴訟防禦權，殊屬誤會
。原判決理由貳－五內，更詳加指出：羅達榮、王俊安於第一審
審理中，均到庭作證，並進行交互詰問程序，羅達榮在詳盡供述
後，表明拒絕再行作證；王俊安所供，則除與其在偵查中所述迥
異外，亦與羅達榮所證兩歧，顯見虛偽，縱再予傳證，仍難期吐
實。事證既明，爰認無再傳喚該二人作證之必要。甲○○上訴意
旨執以指摘其有證據調查職責未盡之違法，殊難認為適法之第三
審上訴理由。依上說明，應認上訴人二人之上訴，均為違背法律
上之程式，予以駁回。
據上論結，應依刑事訴訟法第三百九十五條前段，判決如主文。
中    華    民    國  九十五  年    七    月    六    日
                      最高法院刑事第八庭
                          審判長法官  張  淳  淙
                                法官  張  春  福
                                法官  洪  昌  宏
                                法官  蔡  彩  貞
                                法官  王  居  財
      本件正本證明與原本無異
                                      書  記  官
中    華    民    國  九十五  年    七    月    十    日
                                                      Ｊ


司法院資訊處製作；財團法人民間司法改革基金會備份。
